【裁判字號】    99,易,189
【裁判日期】    990825
【裁判案由】    毒品危害防制條例
【裁判全文】
臺灣臺中地方法院刑事判決               99年度易字第189號
公  訴  人  臺灣臺中地方法院檢察署檢察官
被      告  乙○○
上列被告因違反毒品危害防制條例案件，經檢察官聲請簡易判決
處刑（98年度毒偵字第4200號），本院認不宜以簡易判決處刑，
改依通常程序審理，判決如下：
    主    文
乙○○施用第二級毒品，處有期徒刑貳月，如易科罰金，以新臺
幣壹仟元折算壹日，扣案之第二級毒品甲基安非他命壹包含袋重
零點壹玖玖公克（驗餘淨重零點零柒公克，空包裝重零點壹貳玖
公克）沒收銷燬之、吸食器壹組沒收。
    犯罪事實
一、乙○○前於民國96年間，因施用毒品案件，經臺灣基隆地方
    法院以96年度毒聲字第127號裁定送勒戒處所執行觀察、勒
    戒後，認無繼續施用毒品之傾向，於96年7月13日釋放出所
    ，由臺灣基隆地方法院檢察署檢察官於同日以96年度毒偵字
    第347號案為不起訴處分確定。詎其仍不知警惕，復基於施
    用第二級毒品之犯意，於上開觀察、勒戒執行完畢5年內之
    98年10月中旬某日，在臺中市○○區○○路、柳陽街口附近
    之某公園廁所內（起訴書誤載為其位於臺北縣瑞芳鎮○○里
    ○○○路176號住處附近公園之公廁內），以將第二級毒品
    甲基安非他命置於吸食器內，再以火燒烤產生濃煙而以口鼻
    吸食之方式，施用第二級毒品甲基安非他命1次。嗣其於98
    年10月28日下午3時10分許，在臺中市北屯區○○○○街56
    巷18號前遇警盤檢時，即在其上開犯行，為有偵查犯罪職權
    之機關或公務員發覺前，向臺中市警察局第二分局警員周弘
    毅等人自首上開犯行，並主動交出其所有之第二級毒品甲基
    安非他命1包（原毛重0.2公克，嗣因鑑驗滅失0.001公克，
    驗餘含袋總重0.199公克，驗餘淨重約0.07公克、空包裝重
    約0.129公克），及其所有供其施用第二級毒品甲基安非他
    命所用之吸食器1組（另扣得與本案無關之NOKIA廠牌、含門
    號0000000000號SIM卡行動電話1支）等予警方扣案。
二、案經臺中市警察局第二分局報請臺灣臺中地方法院檢察署檢
    察官偵查起訴。
    理    由
壹、程序部分：
    按被告以外之人（包括證人、鑑定人、告訴人、被害人及共
    同被告等）於審判外之陳述雖不符刑事訴訟法第159條之1至
    之4等4條之規定，而經當事人於審判程式同意作為證據，法
    院審酌該言詞陳述或書面陳述作成時之情況，認為適當者，
    亦得為證據；當事人、代理人或辯護人於法院調查證據時，
    知有刑事訴訟法第159條第1項不得為證據之情形，而未於言
    詞辯論終結前聲明異議者，視為有前項之同意，同法第159
    條之5定有明文。立法意旨在於傳聞證據未經當事人之反對
    詰問予以核實，原則上先予排除。惟若當事人已放棄反對詰
    問權，於審判程式中表明同意該等傳聞證據可作為證據；或
    於言詞辯論終結前未聲明異議，基於尊重當事人對傳聞證據
    之處分權，及證據資料愈豐富，愈有助於真實發見之理念，
    且強化言詞辯論主義，使訴訟程式得以順暢進行，上開傳聞
    證據亦均具有證據能力。另按刑事訴訟法第159條之5第2項
    所定：「當事人、代理人或辯護人於法院調查證據時，知有
    第159條第1項不得為證據之情形，而未於言詞辯論終結前聲
    明異議者，視為有前項之同意。」乃係基於證據資料愈豐富
    ，愈有助於真實發現之理念，酌採當事人進行主義之證據處
    分權原則，並強化言詞辯論主義，透過當事人等到庭所為之
    法庭法動，在使訴訟程式順暢進行之要求下，承認傳聞證據
    於一定條件內，得具證據適格。此種「擬制同意」，因與同
    條第一項之明示同意有別，實務上常見當事人等係以「無異
    議」或「沒有意見」表示之，斯時倘該證據資料之性質，已
    經辯護人閱卷而知悉，或自起訴書、原審判決書之記載而了
    解，或偵、審中經檢察官、審判長、受命法官、受託法官告
    知，或被告逕為認罪答辯或有類似之作為、情況，即可認該
    相關人員於調查證據之時，知情而合於擬制同意之要件（最
    高法院96年度臺上字第4174號判決要旨可資參照）。查本件
    卷附之中山醫學大學附設醫院檢驗科藥物檢測中心98年11月
    13日實驗編號第0000000號尿液檢驗報告、行政院衛生署草
    屯療養院98年11月12日草療鑑字第0981100046號鑑定書、國
    立台灣大學醫學院附設醫院99年7月19日校附衣精字第09947
    00115號精神鑑定報告書、及本案扣案之第二級毒品甲基安
    非他命1包、吸食器1組等書證、物證，依卷證所示，其等作
    成或取得之狀態，並無違背各該函件製作人個人意思而為陳
    述，或其他違法取供、不法取得之情形，且本件公訴人、被
    告於本院審理中表示對於上開證據之證據能力不爭執（見本
    院卷第9至10頁、第33至34頁），亦即對上開證據資料，於
    本院審理中復不爭執其等證據能力及真實性，足認並無顯不
    可信或係違法取供、不法取得之情況，本院審酌其等之內容
    亦適宜為本案證據，是本件卷附之中山醫學大學附設醫院檢
    驗科藥物檢測中心98年11月13日實驗編號第0000000號尿液
    檢驗報告、行政院衛生署草屯療養院98年11月12日草療鑑字
    第0981100046號鑑定書、國立台灣大學醫學院附設醫院99年
    7月19日校附衣精字第0994700115號精神鑑定報告書、及本
    案扣案之第二級毒品甲基安非他命1包、吸食器1組等於審判
    外之書面陳述，及本案扣案之第二級毒品甲基安非他命1包
    、吸食器1組，均仍具有證據能力。
貳、實體部分：
一、上開事實，業據被告乙○○於本院審理中坦承不諱，復有上
    開查獲物品扣案可稽，且扣案之白色透明結晶體，經送驗結
    果，確係屬第二級毒品甲基安非他命無訛，亦有行政院衛生
    署草屯療養院98年11月12日草療鑑字第0981100046號鑑定書
    在卷可稽，自堪信被告不利於己之自白，應與事實相符，而
    可採信。又被告於98年10月28日下午3時10分許，在臺中市
    北屯區○○○○街56巷18號前，為警盤檢並經徵得其同意，
    於同日下午4時20分許所採集之尿液，經送中山醫學大學附
    設醫院檢驗科藥物檢測中心檢驗結果，雖經判定呈安非他命
    及甲基安非他命陰性反應，惟經核該次檢驗結果，被告之尿
    液中經檢出安非他命及甲基安非他命閾值濃度分別為456ng/
    ml及384ng/ml。而所謂「閾值（界限）」係指人為訂定之毒
    品代謝物的檢出量，該值之意義為檢驗單位對受理檢品所發
    出之檢驗報告在陽性判定上所依據之靈敏度標準。因此一標
    準基本上代表檢驗單位在檢驗靈敏度上所能負擔之責任範圍
    ，故有可能因檢驗單位、檢驗方法及檢驗流程設計上之不同
    而由檢驗單位作不同之訂定。而依據濫用藥物尿液檢驗作業
    準則第18條規定：「初步檢驗結果在閾值以上或有疑義之尿
    液檢體，應再以氣相層析質譜分析方法進行確認檢驗，若無
    適當氣相層析質譜分析方法者，得採用適當之液相層析質譜
    分析方法進行確認檢驗。確認檢驗結果在下列閾值以上者，
    應判定為陽性：一、安非他命類藥物：（一）安非他命：50
    0 ng/mL。（二）甲基安非他命：甲基安非他命500 ng/mL，
    且其代謝物安非他命之濃度在100 ng/mL以上。」是本件中
    山醫學大學附設醫院檢驗科藥物檢測中心判定被告之尿液中
    均呈安非他命及甲基安非他命陰性反應，無非係依上開準則
    規定。然據同準則第20條規定：「司法案件之濫用藥物尿液
    ，必要時得採用最低可定量濃度為閾值，不受第15條、第18
    條規定限制。」本件被告尿液中既經檢驗出安非他命及甲基
    安非他命閾值濃度分別為456ng /ml及384ng/ml，即已達可
    定量之濃度，按諸同準則第20條規定，本案自不受同準則第
    18條規定之限制，乃無從因被告之尿液經檢驗判定呈安非他
    命及甲基安非他命陰性反應，而為被告有利之判斷。再按施
    用第一、二級毒品為犯罪行為，毒品危害防制條例第10條定
    有處罰明文。故施用第一、二級毒品者，依前揭規定本應科
    以刑罰。惟基於刑事政策，對合於一定條件之施用者，則依
    同條例第20條、第23條之規定，施以觀察、勒戒及強制戒治
    之保安處分。又毒品危害防制條例於92年7月9日修正公布，
    自93年1月9日施行，其中第20條、第23條將施用毒品之刑事
    處遇程序，區分為「初犯」及「5年內再犯」、「5年後再犯
    」。依其立法理由之說明：「初犯」，經觀察、勒戒或強制
    戒治後，應為不起訴處分或不付審理之裁定；經觀察、勒戒
    或強制戒治執行完畢釋放後，「5年內再犯」者，因其再犯
    率甚高，原實施之觀察、勒戒及強制戒治既已無法收其實效
    ，爰依法追訴或裁定交付審理。至於經觀察、勒戒或強制戒
    治執行完畢釋放後，「5年後再犯」者，前所實施之觀察、
    勒戒或強制戒治已足以遮斷其施用毒品之毒癮，為期自新及
    協助其斷除毒癮，仍適用「初犯」規定，先經觀察、勒戒或
    強制戒治之程序。從而依修正後之規定，僅限於「初犯」及
    「5年後再犯」二種情形，始應先經觀察、勒戒或強制戒治
    程序。倘被告於5年內已再犯，經依法追訴處罰，縱其第3次
    （或第3次以上）再度施用毒品之時間，在初犯經觀察、勒
    戒或強制戒治執行完畢釋放5年以後，已不合於「5年後再犯
    」之規定，且因已於「5年內再犯」，顯見其再犯率甚高，
    原實施觀察、勒戒或強制戒治，已無法收其實效，即應依該
    條例第10條處罰。至於第3次（或第3次以上）施用毒品之時
    間，是否宜有期間限制？以多久為適宜？則分屬刑事政策、
    專門醫學之範圍，非審判機關所能決定，有待循立法途徑解
    決（最高法院97年度第5次刑事庭會議決議）。查被告於96
    年間，因施用毒品案件，經送觀察、勒戒後，認無繼續施用
    毒品之傾向，於96年7月13日執行完畢獲釋放，並由臺灣基
    隆地方法院檢察署檢察官於同日以96年度毒偵字第347號為
    不起訴處分確定之事實，有臺灣臺中地方法院檢察署刑案資
    料查註紀錄表、臺灣高等法院被告前案紀錄表各1份附卷足
    憑，是其於施用毒品案件經觀察勒戒執行完畢獲釋放5年內
    ，再犯毒品危害防制條例第10條之罪，事證明確，被告犯行
    ，洵堪認定。
二、查甲基安非他命係毒品危害防制條例第2條第2項第2款規定
    之第二級毒品，是被告所為，係犯同條例第10條第2項之施
    用第二級毒品罪。被告持有第二級毒品之行為，應為施用之
    高度行為所吸收，不另論罪。被告於98年10月28日下午3時1
    0分許，在臺中市北屯區○○○○街56巷18號前遇警盤檢時
    ，即在其上開犯行，為有偵查犯罪職權之機關或公務員發覺
    前，向臺中市警察局第二分局警員周弘毅等人自首上開犯行
    ，並主動交出其所有之第二級毒品甲基安非他命1包及其所
    有供其施用第二級毒品甲基安非他命所用之吸食器1組予警
    方扣案，而接受裁判，有警詢筆錄在卷可稽，爰依刑法第62
    條前段減輕其刑。爰審酌被告前已有施用毒品紀錄，並經送
    觀察勒戒，有上開刑案紀錄表可查，今再為施用毒品，顯見
    其戒除毒癮之意志薄弱，然施用毒品究屬戕害自身健康之犯
    罪，被告施用毒品尚未造成他人明顯之危害，及其於本院審
    理中已坦承犯行等情，並兼衡其犯罪之動機、目的、手段、
    生活狀況及智識程度，暨公訴人請求量處適當之刑等一切情
    狀，量處如主文所示之刑，並諭知如易科罰金之折算標準。
    扣案之第二級毒品甲基安非他命1包（原毛重0.2公克；經鑑
    驗後，因鑑驗滅失0.001公克，驗餘含袋總重0.199公克，驗
    餘淨重0.07公克、空包裝重0.1 29公克）係毒品危害防制條
    例第2條第2項第2款所定之第二級毒品，應依同條例第18條
    第1項前段規定，予以宣告沒收銷燬之（包裝袋因已沾染第
    二級毒品甲基安非他命，無可析離，自應視為第二級毒品甲
    基安非他命，併予沒收銷燬之，至因鑑驗耗損之第二級毒品
    甲基安非他命0.001公克，因已滅失，自無庸併予宣告沒收
    銷燬之）。又扣案之吸食器1組，係供被告施用第二級毒品
    甲基安非他命所用之物，為被告所有，業經被告陳明在卷，
    應依刑法第38條第1項第2款規定予以宣告沒收。至另扣案之
    NOKIA廠牌行動電話1支（含門號0000000000號SIM卡），經
    核與本案無關，且非違禁物，尚與宣告沒收或沒收銷燬之要
    件不合，爰不併予宣告沒收或沒收銷燬之。
三、又被告於本院審理中雖主張其係因所患精神病之影響才會施
    用毒品云云。惟查，就本案事發經過、及犯罪動機，質之被
    告於警偵訊及本院審理中，均能娓娓細敘，顯見被告於犯罪
    行為時對於外界事務之辨別、是非判斷及記憶能力，並未因
    其有精神分裂症而受影響。且經本院依職權將被告送請國立
    台灣大學醫學院附設醫院鑑定結果，認：(1)身體及神經學
    檢查：右手食指第一指節缺損。(2)腦波檢查：無異常發現
    。(3)心理測驗：個案的智力屬中下程度（FIQ=84，VIQ=89
    、PIQ=79），整體注意力正確效率較差。相較過去職業功能
    ，操作表現有下降趨勢，需考慮乏力深思的消極態度使問題
    解決能力漸差。個案潛在焦慮高且易受環境激發情緒反應，
    表達直接且誇大，亦有衝動失控之特性，攻擊傾向高，雖可
    安撫但仍防衛。其社交知覺判斷明顯偏差，目前有被害妄想
    及視、聽幻覺之經驗，且影響情緒較不穩定及失控言行，人
    際退縮且支持網路不佳。(4)精神狀態檢查：蔣員外觀尚稱
    整潔，意識清楚，注意力可集中。鑑定過程中，其態度防衛
    ，問及個人婚姻工作狀況和精神科就診情形，多回答「忘記
    了」、「過去的事情就不需多說」。若詢問犯案過程或面質
    筆錄內容，則出現情緒激動的情形，需予以安撫確認。蔣員
    口語回答皆切題而流暢，但其思考出現被害妄想內容，表示
    「李登輝會來亂」、「每天聽到有壞東西在亂自己」、「會
    被鬼抓」。知覺方面出現幻聽症狀，會聽到人聲叫自己去死
    。認知功能如自我定向感、短期記憶及計算能力皆無異常。
    (5)自述犯案經過（以下資料根據蔣員之陳述與法院相關卷
    宗）：蔣員自陳，服用精神科藥物後，於民國98年10 月28
    日案發當天早晨出現嗜睡之副作用，因精神不濟、「很累」
    ，且近日「情緒壓力大」，所以想藉安非他命來提神並放鬆
    心情。蔣員表示當日因身上有錢，所以才會去買毒品，若是
    沒有帶錢，就會回去睡覺。蔣員對其後犯案經過未能清楚描
    述，根據按發當日檢察官訊問筆錄，蔣員於民國98年10 月
    28日先打電話向綽號阿弟仔之人聯絡，之後至臺中市○○○
    ○街附近向阿弟仔以現金1千元購買安非他命，交易完成後
    遇警察臨檢，即被發現身上有毒品。(6)結論：蔣員之臨床
    精神科診斷為精神分裂症，症狀包括幻聽及被害妄想等。目
    前尚有工作能力，能自行尋求工作機會，並管理自身財物。
    蔣員於民國88年起自行至本院精神科門診定期追蹤，但因藥
    物副作用，並未規則服藥，其精神病症狀時好時壞。據蔣員
    所述及本院病歷資料，其平時用藥除嗜睡外並未引起其他精
    神狀態變化。蔣員對目前服用之精神科藥物的治療效果與副
    作用尚稱瞭解。犯案當日，蔣員出現嗜睡之藥物副作用，其
    表示可用安非他命提神或回家睡覺補眠來緩解副作用，並非
    只有使用毒品一途，依其犯罪前科，蔣員應能辨識施用安非
    他命為違法之行為。但因身上有錢可供花用，且想藉毒品放
    鬆情緒，所以最後蔣員選擇購買安非他命。蔣員雖稱因服用
    精神科藥物而導致意識模糊，但於犯案前仍可思考並做出購
    買安非他命之決定，犯案當時可電話聯絡對方並完成金錢交
    易行為，就一般意識型態而言，蔣員當時應尚有足夠之辨識
    能力以瞭解購買毒品之過程。總結而言，蔣員於犯案時應知
    該行為違法，其臨床精神症狀之本質及程度或服用藥物後可
    能之副作用，皆未明顯影響其犯下本案當時之判斷或控制能
    力。綜上所述，蔣員於民國98年10月28日犯案時之精神狀況
    ，應未因精神障礙或其他心智缺陷，致不能辨識其行為違法
    或欠缺依其辨識而行為之能力：亦未有因前揭原因致上開能
    力顯著減低之情形。有該院99年7月19日校附醫精字第09947
    00115號函檢送之精神鑑定報告書1份附卷可稽。而稽核上開
    鑑定報告書之內容，該院精神科專科醫師於鑑定前，業已詳
    閱本院函送之偵查卷、起訴書、本院審理筆錄，對於被告犯
    罪過程充分瞭解，且與被告進行臨床會談，以瞭解被告個人
    史、疾病史等，再針對被告身體、心理及精神狀態進行檢查
    ，始完成精神狀態相關因素之分析，該鑑定過程嚴謹且有精
    神醫學之依據，應具有高度可信性。而本院參酌被告於犯罪
    後於偵查、審判過程中所為供述之情狀，及上開鑑定結果，
    認本件被告於案發時之精神狀況尚未達因精神障礙或其他心
    智缺陷，致不能辨識其行為違法或欠缺依其辨識而行為之能
    力，或因上開之原因，致其辨識行為違法或依其辨識而行為
    之能力，顯著減低之程度，是被告前詞所辯，即難採信，併
    予指明。
據上論斷，應依刑事訴訟法第299條第1項前段，毒品危害防制條
例第10條第2項、第18條第1項前段，刑法第11條、第62條前段、
第41條第1項前段、第38條第1項第2款，判決如主文。
本案經檢察官甲○○到庭執行職務。
中    華    民    國    99    年    8     月    25    日
                  刑事第十八庭  法  官  林世民
上正本證明與原本無異。
如不服本判決，應於收受送達後10日內向本院提出上訴書狀（應
敘述具體理由並附繕本）。
上訴書狀如未敘述理由，應於上訴期間屆滿後20日內補提理由書
於本院。
                                書記官  紀俊源
中    華    民    國    99    年    8     月    25    日
附錄論罪科刑法條
毒品危害防制條例第10條
施用第一級毒品者，處 6 月以上 5 年以下有期徒刑。
施用第二級毒品者，處 3 年以下有期徒刑。

司法院資訊處製作；財團法人民間司法改革基金會備份。
